【裁判字號】    99,易,142
【裁判日期】    990525
【裁判案由】    詐欺
【裁判全文】
臺灣雲林地方法院刑事判決               99年度易字第142號
公  訴  人  臺灣雲林地方法院檢察署檢察官
被      告  甲○○
上列被告因詐欺案件，經檢察官提起公訴（99年度偵字第3 號）
，本院判決如下：
    主  文
甲○○意圖為自己不法之所有，以詐術使人將本人之物交付，處
有期徒刑捌月，減為有期徒刑肆月。又意圖為自己不法之所有，
以詐術使人將本人之物交付，共肆罪，各處有期徒刑捌月。應執
行有期徒刑貳年。
    事  實
一、甲○○意圖為自己不法所有，分別基於詐欺取財之犯意：
  (一)於民國95年2 月間，在雲林縣西螺鎮東興里27之2 號即丙○○經營之永和食品廠公司內，向丙○○佯稱其可代購紐幣投
    資，使丙○○陷於錯誤信以為真，因而於95年2 月9 日匯款
    及交付現金新臺幣（下同）共41萬8000元予甲○○收受，甲○○卻未實際代購紐幣投資。
  (二)於96年12月25日，在雲林縣西螺鎮東興里27之2 號即乙○○
    之住所，向乙○○佯稱願為其辦理投保手續，使乙○○陷於
    錯誤，而於同日交付現金41萬元予甲○○收受，甲○○卻未
    辦理投保手續。
  (三)於96年7 月間，在上開永和食品廠公司內，向丙○○佯稱其
    可為其代購美金投資，3 個月可得利息8 萬元，因而使丙○○陷於錯誤，遂於96年7 月10日交付現金65萬6000元予甲○○收受，甲○○卻未實際代為投資。
  (四)於96年10月間，在上開永和食品廠公司內，佯稱可再為丙○○加碼代購投資美金，使丙○○陷於錯誤，並於96年10月18
    日交付現金65萬6000元予甲○○收受，甲○○卻未實際代為
    投資。
  (五)甲○○已經週轉不靈、無清償能力，卻仍於97年1 月30日，
    在上開永和食品廠公司內，向丙○○借款50萬元，佯稱一星
    期後返還，使丙○○因而陷於錯誤，並於翌日交付現金49萬
    元（先扣除利息1 萬元）予甲○○收受。嗣於97年2 月5 日
    經丙○○追討上開借款，甲○○無力清償僅返還10萬元，丙○○、乙○○始知受騙。
二、案經丙○○、乙○○訴由臺灣雲林地方法院檢察署檢察官偵
    查起訴。
    理  由
一、關於證據能力部分：
  (一)按被告以外之人於審判外之言詞或書面陳述，除法律有規定
    者外，不得作為證據，刑事訴訟法第159 條第1 項定有明文
    。惟被告以外之人於偵查中向檢察官所為之陳述，除顯有不
    可信之情況者外，得為證據；被告以外之人於審判外之陳述
    ，雖不符刑事訴訟法第159 條之1 至第159 條之4 規定得為
    證據之情形，而經當事人於審判程序同意作為證據，法院審
    酌該言詞陳述或書面陳述作成時之情況，認為適當者，亦得
    為證據，刑事訴訟法第159 條之1 第2 項及第159 條之5 第
    1 項分別定有明定。
  (二)經查告訴人丙○○、乙○○於檢察官訊問時之證述、被告與
    告訴人丙○○之對話錄音光碟譯文1 份、告訴人丙○○之西
    螺鎮農會帳號00000-0-0 之帳戶明細表、華南商業銀行帳號
    000000000000之帳戶明細表、被告甲○○之華南商業銀行帳
    號000000000000之帳戶明細表、籃玲對之西螺鎮農會000000
    00000000帳戶明細各1 份，雖均屬被告甲○○以外之人於審
    判外之言詞或書面陳述，然經被告甲○○與檢察官同意作為
    證據使用，復經本院審酌該言詞或書面陳述作成時之情況，
    亦無不當或有何顯不可信之情形，依上開規定，應認具有證
    據能力，得作為本件證據使用。
二、訊據被告甲○○固坦承有於上開時間、地點，建議丙○○、
    乙○○可以投資紐幣、美金、投保，並收受丙○○、乙○○
    所交付之款項，表示要代替其等購買紐幣、投資美金、投保
    等，事後卻均未實際投資、投保，又在其已週轉不靈之情形
    下，向丙○○借款50萬元約定一星期歸還，預先扣除1 萬元
    利息而得款49萬元，嗣後逾期未還款遭到丙○○追討時，僅
    先返還10萬元等情，惟矢口否認有何詐欺取財之犯意，並辯
    稱：是告訴人丙○○詢問是否有投資標的，其才會建議購買
    紐幣與投資美金，加碼美金投資的部份亦是告訴人丙○○自
    行決定，就投資美金部分，其有支付利息；本件當初沒有要
    詐騙的意思，係因其本身買賣股票、期貨部分週轉不靈，想
    先用以調度資金云云。經查：
  (一)於95年2 月間，在雲林縣西螺鎮東興里27之2 號即告訴人丙○○經營之永和食品廠公司內，被告甲○○建議丙○○可購
    買紐幣投資，故丙○○於95年2 月9 日匯款及交付現金共41
    萬8000元欲由被告代購紐幣投資，被告卻未實際進行投資；
    於96年12月25日，被告在雲林縣西螺鎮東興里27之2 號即乙○○之住所，向乙○○收受現金41萬元表示可代辦投保手續
    ，卻未實際辦理；於96年7 月10日，被告在上開永和食品廠
    公司內，向丙○○稱可為其代購美金投資，3 個月可得利息
    8 萬元，丙○○因而交付現金65萬6000元予被告收受，被告
    卻未代為投資；並於96年10月18日，在上開永和食品廠公司
    內，被告稱可為丙○○加碼代購美金投資，丙○○再度交付
    現金65萬6000元予被告收受，被告亦未實際進行投資；又被
    告已經週轉不靈，卻仍於97年1 月30日，在上開永和食品廠
    公司內，向丙○○借款50萬元，佯稱一星期後返還，丙○○
    於翌日預先扣除利息1 萬元而交付現金49萬元予被告收受；
    嗣於97年2 月5 日經丙○○追討上開借款，被告方返還10萬
    元等情，除經告訴人丙○○於98年11月4 日、98年12月7 日
    、告訴人乙○○於98年11月4 日檢察官訊問時證述明確（98
    年度他字第834 號卷第57頁至第59頁、第108 頁至第109 頁
    ），並有告訴人丙○○之西螺鎮農會帳號00000-0-0 之帳戶
    明細表、華南商業銀行帳號000000000000之帳戶明細表、籃
    玲對之西螺鎮農會00000000000000帳戶明細表、被告甲○○
    之華南商業銀行帳號000000000000之帳戶明細表、被告與告
    訴人丙○○之對話錄音光碟譯文各1 份（98年度他字第834
    號卷第5 頁至第9 頁、第80頁至第81頁、第83頁至第84頁、
    第110 頁至第111 頁）可為佐證，復為被告所承認，上開部
    分之事實應可認定。
  (二)被告施用詐術使告訴人丙○○、乙○○陷於錯誤：
    1.被告於本院審理時雖辯稱：係告訴人丙○○詢問是否有投
      資標的，其才會建議購買紐幣與投資美金，加碼美金投資
      的部份亦是告訴人丙○○自行決定，就投資美金部分，其
      有支付利息等。然告訴人丙○○、乙○○係因相信被告代
      為投資、投保、會如期還款等語，方才受騙交付現金等情
      ，已經告訴人2 人於檢察官訊問時證述明確。同時，被告
      於檢察官訊問時已陳稱：係因其建議告訴人丙○○購買紐
      幣與美金投資，亦是其向告訴人乙○○說到希望幫忙衝業
      績，丙○○與乙○○才拿錢請其代為投資、投保，但其事
      後均無投資或投保；且97年因其資力已經不足，但是要周
      轉，所以向丙○○借50萬，說一星期會還，但是真的還不
      出來等語（98年度他字第834 號卷第61頁、第62頁）。
    2.由上可知，正是因為被告之建議，並表示「會代」告訴人
      丙○○購買紐幣、投資美金，丙○○才信以為真而先後交
      付41萬8000元、65萬6000元予被告進行投資，但被告卻「
      均無」實際代為投資，而是將錢挪作他用。投資美金部分
      ，於第一次投資交付上開款項約3 個月後，又利用給予告
      訴人丙○○利息機會，隱瞞先前並未投資之事實，以利息
      為誘餌進而勸說告訴人丙○○加碼投資，並表示會代為投
      資，使丙○○再度交付65萬6000元予被告，惟被告並無代
      為投資。另告訴人乙○○亦是因為信賴被告會為其投保，
      而交付41萬元，然實際上被告仍是將錢用以填補個人資金
      缺口。被告並且隱瞞上開情形，在其已無力清償、周轉不
      靈之際，再次向告訴人丙○○借款50萬元，使其相信被告
      會在一星期之內還錢，現狀卻是被告根本無力清償，係遭
      告訴人丙○○追討時，才勉強還款10萬元，同時讓整件事
      情爆發。
    3.足見確實係被告施用詐術，使告訴人丙○○、乙○○信以
      為真陷於錯誤，並進而交付財物甚明。
  (三)被告主觀上有詐欺取財之犯意：
    1.被告雖於本院審理時又辯稱：當初沒有要詐騙的意思，係
      因其本身買賣股票、期貨部分週轉不靈，想先用以調度資
      金云云。然觀被告提出之贓款流向書1 份（98年度他字第
      834 號卷第82頁）記載：「95.3.12 一筆802,000 元股
      款需繳（丙○○38萬元，紐幣合1 萬8 千多）。」等語，
      並對照告訴人丙○○之華南商業銀行帳號000000000000之
      帳戶明細表、被告甲○○之華南商業銀行帳號0000000000
      00之帳戶明細表（98年度他字第834 號卷第80頁至第81頁
      、第83頁至第84頁），可知於95年2 月9 日告訴人丙○○
      就自華南商業行帳戶將38萬現金存入被告上開華南銀行的
      帳戶，並據被告供稱：丙○○另交付之現金3 萬8000元，
      共計41萬8000元，請其代購紐幣投資等語（98年度他字第
      834 號卷第61頁）。若被告當初主觀上無詐欺之故意，理
      當早已為丙○○投資，但其卻遲至95年3 月都未購買紐幣
      投資，反而將錢持續保留用以繳交個人股款，足見其於建
      議告訴人丙○○購買紐幣，並收取款項當時，即無代替丙○○投資之真意。
    2.其次，被告得到告訴人丙○○購買紐幣款項後，深知得以
      此方式獲得資金，抒解財務缺口，故一而再、再而三地以
      建議告訴人丙○○購買美金投資、告訴人乙○○投保進行
      實質詐騙，由其於檢察官訊問時供稱：因為當時期貨越虧
      越大，所以2 次都沒有替告訴人丙○○購買美金投資、也
      沒有替告訴人乙○○投保，因為想要去填補自己的財務缺
      口，在向丙○○、乙○○建議買紐幣、美金投資及保險時
      ，就已經沒有要替告訴人2 人投資或投保的意思等語（98
      年度他字第834 號卷第62頁、第63頁），更足證被告前後
      多次是以投資、投保為由收取款項時，其主觀上有詐欺取
      財之犯意。
    3.此外，被告於該次訊問時亦陳稱：至97年因資力已經不足
      ，但是需要錢周轉，所以開口向丙○○借50萬，說一星期
      會還，但真的還不出來等語（98年度他字第834 號第62頁
      ），更可見在其已無資力之情形下，故意隱瞞上開詐欺投
      資、投保款項等情，再度向告訴人丙○○借款50萬元，但
      實際上是已無法清償，若非告訴人丙○○追討，被告應無
      償還之意。
    4.綜上，可知被告多次向告訴人丙○○、乙○○遊說詐騙得
      款時，主觀上有詐欺取財犯意甚明，其於審理中方才以前
      詞置辯，顯係事後卸責之詞，並無足採。
  (四)綜上所述，被告所辯不足採信，本件事證明確，被告詐欺取
    財犯行均堪以認定，應依法論科。
三、新舊法比較：
    本件被告事實欄一(一)行為後，刑法業於94年2 月2 日修正公
    布，並同自95年7 月1 日施行。而現行刑法第2 條第1 項規
    定「行為後法律有變更者，適用行為時之法律。但行為後之
    法律有利於行為人者，適用最有利於行為人之法律」，即行
    為後法律有變更者，應為「從舊從輕」之比較，針對刑法修
    正變更之部分，自應就有利或不利於被告之一切相關情狀，
    綜其全部罪刑之結果而為比較，以定其應適用之法律（最高
    法院95年第8 次刑事庭會議決議意旨參照）。又所謂「法律
    變更」與法律修正之概念有別；所謂法律變更應係指因法律
    修正而「刑罰」有實質之更異而言（如修正後新舊法法定本
    刑輕重變更或犯罪構成要件寬嚴不同），始有依刑法第2 條
    規定為準據法而比較適用新法或舊法之問題。如新舊法處罰
    之輕重仍然相同（例如僅形式上修正法律用語或條次移列）
    ，並無有利或不利之情形，即無適用上開規定為比較之餘地
    ，自應依一般法律適用之原則，適用現行、有效之裁判時法
    論處（最高法院95年度台上字第5589、5669、6519號判決意
    旨參照）。是就本案部分條文應為新舊法比較之部分，比較
    之理由及就新舊法比較之結果，均詳如附表所示。
四、論罪科刑：
  (一)核被告所為，均係犯刑法第339 條第1 項之詐欺取財罪。
  (二)被告所犯上開各罪間，犯意個別、行為互殊，應予分論併罰
    。
  (三)爰審酌被告未有前科紀錄，素行尚佳，此有臺灣高等法院被
    告前案紀錄表1 份在卷可參，惟被告為求得順利獲得資金周
    轉，填補其個人資金缺口，多次向告訴人丙○○、乙○○表
    示願代其2 人投資、保險等情，使得丙○○、乙○○信以為
    真陷於錯誤而數次交付款項；甚而，被告已無力清償，卻仍
    向告訴人丙○○借款，使告訴人丙○○、乙○○承受莫大之
    損失，達222 萬餘元及41萬元，被告惡行非輕，復經本院審
    理時否認有詐欺之犯意，仍飾詞狡辯，顯見其態度惡劣，並
    無悔意，又迄今未能妥善處理，係因丙○○追討而僅返還10
    萬元，並僅賠償乙○○5 萬8500元，造成告訴人2 人之不諒
    解等犯罪動機、手段、所造成損害等一切情狀，分別量處如
    主文所示之刑，再定其應執行之刑。
  (四)被告本件事實欄一(一)部分之犯罪時間，在96年4 月24日以前
    ，合於中華民國九十六年罪犯減刑條例所定之減刑條件，爰
    依上開規定減其宣告刑二分之一。
五、據上論斷，應依刑事訴訟法第299 條第1 項前段，刑法第2
    條第1 項前段、第339 條第1 項、（修正前）第51條第5 款
    ，刑法施行法第1 條之1 ，中華民國九十六年罪犯減刑條例
    第2 條第1 項第3 款、第7 條，判決如主文。
本案經檢察官陳詠薇到庭執行職務
中    華    民    國    99    年    5     月    25    日
            刑事第三庭    審判長法  官  林輝煌
                                法  官  張文俊
                                法  官  蕭雅毓
以上正本證明與原本無異。
如不服本判決應於收受判決後10日內向本院提出上訴書狀，並應
敘述具體理由；其未敘述上訴理由者，應於上訴期間屆滿後20日
內向本院補提理由書（均須按他造當事人之人數附繕本）。「切
勿逕送上級法院」。
                                 書記官  鍾宜津
中    華    民    國    99    年    5     月    25    日
附錄論罪科刑條文全文：
中華民國刑法第339條（普通詐欺罪）
意圖為自己或第三人不法之所有，以詐術使人將本人或第三人之
物交付者，處5 年以下有期徒刑、拘役或科或併科1 千元以下罰
金。
以前項方法得財產上不法之利益或使第三人得之者，亦同。
前二項之未遂犯罰之。
【附表】
┌────────┬────────┬────────┬────────┐
│法        條    │修正前規定      │修正後規定      │新舊法之適用    │
├────────┼────────┼────────┼────────┤
│刑法第339 條第1 │刑法第33條第5款 │刑法第33條第5款 │適用舊法。      │
│項法定本刑關於罰│規定：「罰金：1 │規定：「罰金：新│本件被告所犯刑法│
│金刑最低額部分：│元以上。」      │台幣1,000元以上 │第339條第1項之詐│
│刑法第33條第5款 │                │，以百元計算之。│欺取財罪，為刑法│
│                │                │」              │分則編未修正之條│
│                │                │                │文而定有罰金刑（│
│                │                │                │銀元1,000元以下 │
│                │                │                │）者，其法定刑罰│
│                │                │                │金最低額部分，經│
│                │                │                │比較新舊法結果，│
│                │                │                │修正後刑法第33條│
│                │                │                │第5款所定罰金最 │
│                │                │                │低額較舊法所定罰│
│                │                │                │金最低額為重，自│
│                │                │                │以修正前刑法較有│
│                │                │                │利於被告。      │
├────────┼────────┼────────┼────────┤
│刑法第339 條第1 │1.罰金罰鍰提高標│刑法施行法第1 條│查刑法第339條第1│
│項法定本刑關於罰│  準條例第1 條前│之1 規定：「中華│項規定自72年6月 │
│金刑貨幣單位部分│  段規定：「依法│民國94年1 月7 日│26日迄今未修正，│
│                │  律應處罰金、罰│刑法修正施行後，│其罰金之法定刑為│
│                │  鍰者，就其原定│刑法分則編所定罰│「1000元」（貨幣│
│                │  數額得提高為2 │金之貨幣單位為新│單位為「銀元」）│
│                │  倍至10倍。」  │台幣。94年1 月7 │，依罰金罰鍰提高│
│                │2.現行法規所定貨│日刑法修正時，刑│標準條例第1 條前│
│                │  幣單位折算新台│法分則編未修正之│段規定罰金刑提高│
│                │  幣條例第2條規 │條文定有罰金者，│10 倍 ，再依現行│
│                │  定：「現行法規│自94年1 月7 日刑│法規所定貨幣單位│
│                │  所定金額之貨幣│法修正施行後，就│折算新台幣條例規│
│                │  單位為圓、銀元│其所定數額提高為│定折算，即為「新│
│                │  或元者，以新台│30倍。但72年6 月│台幣30,000元」。│
│                │  幣元之3倍折算 │26日至94年1 月7 │又於刑法施行法第│
│                │  之。」        │日新增或修正之條│1 條之1 施行日（│
│                │                │文，就其所定數額│即95年7 月1 日）│
│                │                │提高為3 倍。」  │後，刑法分則所定│
│                │                │                │罰金之貨幣單位改│
│                │                │                │為「新台幣」，就│
│                │                │                │其所定數額提高30│
│                │                │                │倍，罰金額度亦為│
│                │                │                │「新台幣30,000元│
│                │                │                │」，是刑法施行法│
│                │                │                │第1 條之1 施行後│
│                │                │                │，罰金刑貨幣單位│
│                │                │                │雖有「新台幣」之│
│                │                │                │更易，惟適用結果│
│                │                │                │之罰金額度則無二│
│                │                │                │致，就罰金法定刑│
│                │                │                │提高之「刑罰權規│
│                │                │                │範內容」並無利或│
│                │                │                │不利之變更，另揆│
│                │                │                │諸刑法施行法第1 │
│                │                │                │條之1 之立法說明│
│                │                │                │，該條文第2 項係│
│                │                │                │「考量新修正之刑│
│                │                │                │法施行後，不再適│
│                │                │                │用『現行法規所定│
│                │                │                │貨幣單位折算新台│
│                │                │                │幣條例』，為使罰│
│                │                │                │金數額趨於一致，│
│                │                │                │避免衍生新舊法比│
│                │                │                │較適用問題，以緩│
│                │                │                │和實務適用法律之│
│                │                │                │衝擊之前提下，規│
│                │                │                │定第二項如上」，│
│                │                │                │顯見刑法施行法第│
│                │                │                │1 條之1 第2 項增│
│                │                │                │訂後，自無再與「│
│                │                │                │現行法規所定貨幣│
│                │                │                │單位折算新台幣條│
│                │                │                │例」、「罰金罰鍰│
│                │                │                │提高標準條例」比│
│                │                │                │較新舊法適用之必│
│                │                │                │要（參照最高法院│
│                │                │                │96年度台上字第  │
│                │                │                │1464號判決）。  │
├────────┼────────┼────────┼────────┤
│刑法第51條第5款 │宣告多數有期徒刑│宣告多數有期徒刑│適用舊法。      │
│數罪併罰定應執行│者，於各刑中之最│者，於各刑中之最│修正後刑法第51條│
│刑              │長期以上，各刑合│長期以上，各刑合│第5款規定並非較 │
│                │併之刑期以下，定│併之刑期以下，定│有利於被告，依刑│
│                │其刑期。但不得逾│其刑期。但不得逾│法第2條第1項前段│
│                │20年。          │30年。          │規定，適用修正前│
│                │                │                │刑法第51條第5 款│
│                │                │                │規定定其應執行之│
│                │                │                │刑，裁判確定前犯│
│                │                │                │數罪，其中一罪在│
│                │                │                │新法施行前者，亦│
│                │                │                │同（最高法院民國│
│                │                │                │95年5月23 日第8 │
│                │                │                │次刑事庭會議決議│
│                │                │                │參照）。        │
└────────┴────────┴────────┴────────┘

司法院資訊處製作；財團法人民間司法改革基金會備份。
